臺灣板橋地方法院民事裁定　　　　　 100年度司財管字第11號
聲　請　人　新北市政府
法定代理人　市長朱立倫
上列聲請人聲請對被繼承人鄭濤風選任遺產管理人事件，本院裁
定如下：
    主  文
選任財政部國有財產局臺灣北區辦事處為被繼承人鄭濤風（男、
民國○○年○ 月○ 日生、身分證統一編號：Ｚ000000000號、生前最
後設籍新北市○○區○○街37號3 樓、民國90年12月27日死亡）
之遺產管理人。
程序費用由被繼承人鄭濤風之遺產負擔。
    理  由
一、按繼承開始時，繼承人之有無不明，而無親屬會議或親屬會
    議未於1 個月內選定遺產管理人者，利害關係人或檢察官得
    聲請法院選任遺產管理人，並由法院依公示催告程序，定6
    個月以上之期限，公告繼承人，命其於期限內承認繼承；又
    被繼承人之所有繼承人均拋棄其繼承權者，亦準用關於無人
    承認繼承之規定，民法第1177條、第1178條第2 項、第1176
    條第6 項分別定有明文。
二、本件聲請意旨略以：被繼承人鄭濤風溢領聲請人民國91年1
    月之中低收入老人生活津貼新台幣6,000 元，惟被繼承人於
    90 年12 月27日死亡，經查詢被繼承人設籍資料，查無被繼
    承人之繼承人相關資料，並向稅捐機關查知亦無遺產稅申報
    紀錄，另向臺灣郵政股份有限公司查得被繼承人郵局帳戶內
    上有可用之21,708元。是被繼承人之繼承人有無不明，且其
    親屬會議未於一個月內選定遺產管理人，致聲請人對被繼承
    人之遺產無法行使權利，爰依法聲請鈞院指定財政部國有財
    產局為遺產管理人等語，業據聲請人提出除戶戶籍謄本、溢
    領中低收入老人生活津貼資料、被繼承人之設籍資料等件為
    憑，是聲請人主張被繼承人鄭濤風之繼承人有無不明，自堪
    信為真實。。
三、國有財產局係依國有財產法第9 條設立之機關，依法綜理國
    有財產事務，而所謂國有財產，係指國家依據法律規定或基
    於權利行使，或由於預算支出，或由於接受捐贈所取得之財
    產，又該法所指之權利，則係指地上權、地役權、典權、抵
    押權、礦業權、專利權、著作權、商標權及其他財產上之權
    利而言，此觀國有財產法第2 條第1 項、第3 條第1 項第4
    款規定自明，是國家「依據法律規定．．．所取得之財產」
    、「財產上之權利」，均屬國有財產之範圍，而為國有財產
    局職掌之業務範圍。而民法第1185條無人承認繼承之賸餘財
    產，歸屬國庫之規定，賦予國庫對於將來遺產之歸屬有期待
    權（參見院字第2213號解釋意旨），解釋上應屬上開國有財
    產法所定依據法律規定取得之財產權之一種，故法院通知國
    有財產局有此種國家依法應得之期待權時，國有財產局依國
    有財產法之職掌，即應積極辦理。
四、從而，聲請人以利害關係人身分選任被繼承人鄭濤風之遺產
    管理人，核與首揭規定尚無不合。本件被繼承人鄭濤風死亡
    後，其繼承人之有無不明，且查無民法第1131條規定之親屬
    召開親屬會議以定遺產管理人等情，本院審酌被繼承人鄭濤
    風尚有遺產亟待管理，依前開司法院之解釋及國有財產法之
    規定，並斟酌遺產管理人之職務，依民法第1179條之規定，
    其程序相當複雜，任務頗為繁重，為期程序之公正、公信起
    見，本院依法選任財政部國有財產局為該被繼承人鄭濤風之
    遺產管理人。
五、至若於限期承認繼承之公示催告期滿後無人承認繼承時，被
    繼承人之遺產依民法第1185條之規定，於清償債權並交付遺
    贈物後，如有賸餘，應歸屬國庫，附予敘明。
六、依非訟事件法第157 條，裁定如主文。
七、如不服本裁定應於送達後10日內向本院提出抗告狀。
中    華    民    國   100    年    6     月    2     日
                  家事法庭      司法事務官  游淑婷